【裁判字號】    98,交聲,1457
【裁判日期】    980415
【裁判案由】    違反道路交通管理處罰條例聲明異議
【裁判全文】
臺灣臺北地方法院交通事件裁定        98年度交聲字第1457號
受 處分 人  甲○○
原處分機關  臺北市交通事件裁決所
上列受處分人因違反道路交通管理處罰條例案件，對於原處分機
關於中華民國98年3月6日所為之處分（原處分案號：北市裁罰字
第裁22-AEX582586號）聲明異議，本院裁定如下：
    主  文
原處分撤銷。
甲○○不罰。
    理  由
一、按汽車駕駛人於行駛道路時，使用手持式行動電話進行撥接
    或通話者，處新臺幣（下同）3000元罰鍰，道路交通管理處
    罰條例 (下稱條例)第31條之1第1 項定有明文。再按所謂撥
    接或通話，指有撥號、接聽、通話或數據通訊等使用狀態者
    ，汽車駕駛人行駛道路禁止使用手持式行動電話實施及宣導
    辦法第2條第3款亦有明文。復按犯罪事實應依證據認定之，
    無證據不得認定犯罪事實，刑事訴訟法第154條第2項定有明
    文。次按法院受理有關交通事件，準用刑事訴訟法之規定，
    復為道路交通管理處罰條例第89條前段所明定，是最高法院
    76年臺上字第4986號判例所揭示：「認定犯罪事實所憑之證
    據，雖不以直接證據為限，間接證據亦包括在內，然而無論
    直接或間接證據，其為訴訟上之證明，須於通常一般之人均
    不致有所懷疑，而得確信其為真實之程度者，始得據為有罪
    之認定，倘其證明尚未達到此一程度，而有合理之懷疑存在
    時，事實審法院復已就其心證上理由予以闡述，敘明其如何
    無從為有罪之確信，因而為無罪之判決，尚不得任意指為違
    法」之意旨，亦即刑事訴訟法上法院認定事實之最重要原則
    之一即認定被告有罪，就該有罪事實不能有任何之合理懷疑
    存在之原則，於法院審理行為人違反道路交通管理處罰條例
    案件時，當有其適用。易言之，法院於審理行為人違反道路
    交通管理處罰條例案件，於為事實之認定時，如就原處分機
    關所認定行為人違規之事實仍有合理之懷疑，而無法確信行
    為人確有該當於道路交通管理處罰條例各該處罰條文之構成
    要件事實時，即應依訴訟法上待證事實「倘有懷疑，則應從
    被告之利益作解釋」之證據法則，作對受處分人有利之認定
    。
二、本件受處分人甲○○駕駛車號 6A-0528號自小客車，於民國
    97年12月24日22時58分在台北市○○○路456 巷21號前，使
    用手持式行動電話，經臺北市政府警察局大安分局安和路派
    出所警員攔停，以受處分人有違反條例第31條之1第1項規定
    之行為當場掣單舉發。受處分人向原處分機關提出申訴，經
    原處分機關函請舉發機關調查結果，仍認受處分人駕駛汽車
    確有上揭違規行為，原處分機關乃依條例第31條之1第1項及
    違反道路交通管理事件統一裁罰基準表等規定，於98年3月6
    日裁處罰鍰3000元。
三、異議意旨略以：受處分人固坦承確於上開時、地為警攔停，
    惟否認於行駛道路時，使用手持式行動電話，辯稱其當時並
    未使用行動電話，而舉發員警於攔停後宣稱受處分人闖黃燈
    ，嗣後又威嚇要舉發開車講行動電話，舉發員警未具體舉證
    即逕行開單，且經檢視通聯紀錄，當時並未有任何通話紀錄
    ，爰請撤銷原處分等語。
四、經查：
  (一)本件受處分人自承確有於上揭時、地，為警攔停之事實，
      惟以前詞置辯；然據舉發機關函覆表示，舉發員警目睹受
      處分人使用行動電話撥接，始上前攔停舉發，此有舉發機
      關98年1月22日北市警安分交字第09830175100號函在卷可
      稽。
  (二)再者，本件舉發之經過，經證人即舉發本件之臺北市政府
      警察局大安分局安和路派出所警員乙○○於本院證稱：「
      我與王自強擔任巡邏勤務，每人騎一輛警車一前一後，行
      經臺北市○○區○○街248號之1與光復南路456 巷交叉口
      ，當時自小客車 6A-0528（即違規車輛）以北往南方向行
      駛，我是由南往北方向行駛，行經該上述交叉口時，距違
      規車輛兩公尺左右，發現該部自小客車駕駛手持行動電話
      緊貼耳際，我立即以警示燈閃爍而且煞車，違規車輛在交
      叉路口左轉光復南路巷子後繼續行駛，接著我立即右轉追
      違規車輛，王自強跟在我後面，我在追違規車輛時有鳴喇
      叭，約離巷口五公尺後我追上違規車輛左邊的駕駛座，雖
      然駕駛座窗戶緊閉，然我以右手指示違規車輛停車受檢，
      再來違規車輛立即停靠於路邊。當時違規人開車門下車，
      仍然持續通話中，我立即告知其相關違規法條並且叫違規
      人出示證件，違規人出示證件，且爭執其並未講電話，但
      並未爭執有手持行動電話，當時我不予理會，仍然執行勤
      務開單舉發。違規人雖拒絕簽名，但我仍依規定告知其違
      規受罰程序及繳交罰款單位。」等語，此有本院98年4 月
      14日訊問筆錄在卷可稽。
  (三)按交通警員掣單舉發違反道路交通管理處罰條例所列之違
      規事實，本質上為行政處分，係公務員基於職務上權力，
      依法就特定之具體事件所為具公法上效果之單方行政行為
      ，而道路交通管理處罰條例科處行政罰事件，依據公法爭
      議之舉證責任分配法則，應先由行政機關就其業已履踐相
      關正當法程序，以及人民應受處罰之客觀違反法令行為，
      負證明之責，受處分人就行政機關已為相當證明之前開事
      項，若主張欠缺主觀歸責條件或為其他抗辯，亦須就其所
      辯提出反證。行政機關對於前開應為舉證事項，固非不得
      以執行查察取締勤務人員，依據調查人證之程序，於告知
      具結義務及刑法偽證罪處罰之情形下，使其就親歷事實提
      供證明方法；惟若受處分人就其抗辯已提出對其有利之反
      證，雖執行查察取締勤務之員警業已依證人作證程序到庭
      具結陳述，惟其陳述與上開有利之反證並非全然相符，復
      無其他客觀事證佐證員警之證述確為真實或有證明力較高
      之情，或足證行政機關所為處分係屬適法妥當，以致事實
      不明，則於證據證明力未達完全證明行為人之違規為真實
      ，而存有合理懷疑，致法院無法確信行為人確有該當於道
      路交通管理處罰條例各該處罰條文之構成要件事實時，即
      應為行為人有利之認定。
  (四)另查，受處分人否認其於上揭時、地，於行車中撥打行動
      電話，且到院陳稱：「..... 我沒有發現有警車亮警示燈
      的情況，也沒有聽到喇叭聲。......，證人停妥警車後，
      就走到駕駛座，我就搖下車窗，證人的第一句話是請出示
      行照、駕照，我的第一句話是請問我有違規嗎？證人說闖
      黃燈，......。我的車子有合乎法規的深色隔熱紙，但前
      擋只有貼上緣沒有全部貼滿，距離如果沒有兩公尺那麼近
      ，證人如何看得見我在車內使用行動電話，..... 」。舉
      發員警之陳述性質上不過為證人之證詞，其證據證明力之
      高低，仍應委由法院依經驗法則及論理法則，本於確信而
      為判斷。查證人即舉發警員與受處分人素不相識，應無怨
      隙，足信證人於本院審理時結證：親眼目睹受處分人使用
      手持式行動電話撥接等語，應係本於自己值勤時肉眼觀察
      之確信所為之陳述。惟證人之供述證據於知覺、記憶及表
      達之過程，難免有摻雜各種錯誤之危險性，本件舉發機關
      書函敘述當時舉發經過，陳稱受處分人係南往北行駛，而
      證人到院證稱為北往南行駛（應為北往南，此為受處分人
      自承），則證人之記憶及表達過程，不無疑慮，然尚無法
      排除其所謂受處分人以手持式行動電話講話乙節，亦即受
      處分人當時是否果真係正在手持、撥接或使用行動電話，
      有無觀察或解讀上之誤認，仍有疑義。另證人證稱攔停之
      後，受處分人下車時仍持續通話中，惟衡諸常理，用路人
      在遇警察攔檢時，應會盡量保持合乎法規狀態，如：未繫
      安全帶即馬上繫上、使用行動電話馬上掛斷，應無遇攔停
      後，尚保持通話狀態之理（見本院訊問筆錄第2 頁，證人
      答開單經過，第12行），則證人證詞，或有懷疑、或有不
      合常理之處，其記憶或為時間太久不復清晰，故而法院於
      審理行為人違反條例案件，踐行調查證據之後，為事實之
      認定時，如就原處分機關所認定受處分人違規之事實仍有
      合理之訴訟上懷疑，即應依「倘有懷疑，從有利行為人解
      釋」之證據法則，為有利於受處分人之認定。
  (五)末按本件舉發員警描述受處分人違規過程，既尚有疑慮，
      且查無其他積極證據致事實不明之情形下，而無從使法院
      形成受處分人確有違規行為之確信心證，尚難認定受處分
      人有駕車行進間使用手持式行動電話進行撥接或通話之違
      規行為。
五、綜上所述，本件受處分人堅決否認有駕車行進間使用手持式
    行動電話之違規行為，原處分所指受處分人之違規行為，尚
    乏可歸責事由之證據，其存懷疑時，應將利益歸於被告；是
    本件自應為有利於受處分人之認定，遽對受處分人為前開裁
    決處罰尚有未洽，從而本件受處分人之異議為有理由，自應
    由本院將原處分機關之處分撤銷，改諭知受處分人不罰，以
    資適法。
六、依道路交通案件處理辦法第20條，裁定如主文。
中    華    民    國    98    年    4     月    15    日
                  交通法庭法  官  呂政燁
以上正本證明與原本無異。
如不服本裁定應於送達後5日內向本院提出抗告狀。
                          書記官  呂欣穎
中    華    民    國    98    年    4     月    15    日


司法院資訊處製作；財團法人民間司法改革基金會備份。
